【裁判字號】    96,重訴,58
【裁判日期】    991007
【裁判案由】    拆屋還地
【裁判全文】
臺灣桃園地方院民事判決              96年度重訴字第58號
原      告  吳明達
訴訟代理人  簡長輝律師
被      告  黃玉美
            張春男
            朱  斌
上  一  人
訴訟代理人  朱惠珍
            龍昇明
            黃邱麗玉
共      同  葉智幄律師
訴訟代理人
共      同  劉佳強律師
複  代理人
被      告  周  富
            張修桂
共      同  葉智幄律師
訴訟代理人  劉佳強律師
上列當事人間請求拆屋還地事件，於民國99年9 月23日辯論終結
，本院判決如下：
    主  文
被告黃玉美應自坐落於如附表一編號一所示土地上地上物之基地
遷出。
被告周富應將如附表一編號一A2、A3、A4所示之地上物拆除，並
將如附表一編號一所示之土地騰空後返還原告。
被告周富應自民國九十九年九月九日起至返還前項土地之日止，
按月給付原告新臺幣柒佰陸拾捌元。
被告張春男應自坐落於如附表一編號二所示土地上地上物之基地
遷出。
被告張修桂應將如附表一編號二B2至B8所示之地上物拆除，並將
如附表一編號二所示之土地騰空後返還原告。
被告張修桂應自民國九十九年九月九日起至返還前項土地之日止
，按月給付原告新臺幣柒佰玖拾貳元。
被告朱斌應將如附表一編號三C2、C3、C5、C6、C8、C9所示之地
上物拆除，並將如附表一編號三所示之土地騰空後返還原告。
被告朱斌應自民國九十六年三月十八日日起，至返還前項土地之
日止，按月給付原告新臺幣壹仟肆佰零肆元。
被告龍昇明應將如附表一編號四D4所示之地上物拆除，並將如附
表一編號四所示之土地騰空後返原告。
被告龍昇明應自民國九十六年三月六日起至返還前項土地之日止
，按月給付原告新臺幣肆佰玖拾貳元。
被告黃邱麗玉應將如附表一編號四D2、D3所示之建物拆除，並將
如附表一編號四所示之土地騰空後返還原告。
被告黃邱麗玉應自民國九十六年三月十八日起至返還前項土地之
 日止，按月給付原告新臺幣參佰陸拾陸元。
訴訟費用由被告依如附表二所示之比例分別負擔。
本判決第一項、第二項於原告以如附表三編號一之一所示之金額
為被告黃玉美、被告周富供擔保後，得假執行。但被告黃玉美、
周富以如附表三編號一之一所示之金額為原告預供擔保，得免為
假執行。
本判決第三項於原告以如附表三編號一之二所示之金額為被告周
富供擔保後，得假執行。但被告周富以如附表三編號一之二所示
之金額為原告預供擔保，得免為假執行。
本判決第四項、第五項於原告以如附表三編號二之一所示之金額
為被告張春男、被告張修桂供擔保後，得假執行。但被告張春男
、張修桂以如附表三編號二之一所示之金額為原告預供擔保，得
免為假執行。
本判決第六項於原告以如附表三編號二之二所示之金額為被告張
修桂供擔保後，得假執行。但被告張修桂以如附表三編號二之二
所示之金額為原告預供擔保，得免為假執行。
本判決第七項於原告以如附表三編號三之一所示之金額為被告朱
斌供擔保後，得假執行。但被告朱斌以如附表三編號三之一所示
之金額為原告預供擔保，得免為假執行。
本判決第八項於原告以如附表三編號三之二所示之金額為被告朱
斌供擔保後，得假執行。但被告朱斌如以如附表三編號三之二所
示之金額為原告預供擔保，得免為假執行。
本判決第九項於原告以如附表三編號四之一所示之金額為被告龍
昇明供擔保後，得假執行。但被告龍昇明以如附表三編號四之一
所示之金額為原告預供擔保，得免為假執行。
本判決第十項於原告以如附表三編號四之二所示之金額為被告龍
昇明供擔保後，得假執行。但被告龍昇明以如附表三編號四之二
所示之金額為原告預供擔保，得免為假執行。
本判決第十一項於原告以如附表三編號五之一所示之金額為被告
黃邱麗玉供擔保後，得假執行。但被告黃邱麗玉以如附表三編號
五之一所示之金額為原告預供擔保，得免為假執行。
本判決第十二項於原告以如附表三編號五之二所示之金額為被告
黃邱麗玉供擔保後，得假執行。但被告黃邱麗玉以如附表三編號
五之二所示之金額為原告預供擔保，得免為假執行。
    事實及理由
壹、程序方面：
    按訴狀送達後，原告不得將原訴變更或追加他訴，但請求之
    基礎事實同一者、擴張或減縮應受判決事項之聲明者，不在
    此限，民事訴訟法第255 條第1 項但書第2 款、第3 款定有
    明文。又按原告於判決確定前，得撤回訴之全部或一部，但
    被告已為本案之言詞辯論者，應得其同意；且訴之撤回，被
    告於期日到場，未為同意與否之表示者，自該期日起；其未
    於期日到場或係以書狀撤回者，自前項筆錄或撤回書狀送達
    之日起，10日內未提出異議者，視為同意撤回，民事訴訟法
    第262 條第1 項、第4 項亦有明文。本件原告起訴時，【初
    為訴之聲明】：(一)被告黃玉美應自坐落桃園縣八德市○○段
    第128 之28地號土地上門牌桃園縣八德市崁頂47之2 號房屋
    之基地遷出，由被告黃玉美將該房屋拆除，並將該基地交還
    原告。被告黃玉美應自起訴狀繕本送達翌日起至返還土地日
    止，按月給付原告新台幣（下同）810 元；(二)被告張春男應
    自坐落桃園縣八德市○○段第128 之29地號土地上門牌桃園
    縣八德市崁頂47之1 號房屋之基地遷出，由被告張春男將該
    房屋拆除，並將基地交還原告。被告張春男應自起訴狀繕本
    送達翌日起至返還土地日止，按月給付原告948 元；(三)被告
    朱斌、朱賴秀美應自坐落桃園縣八德市○○段第128 之30地
    號土地上門牌桃園縣八德市崁頂47號房屋之基地遷出，由被
    告朱斌將該房屋拆除，並將基地交還原告。被告朱斌或朱賴
    秀美應自起訴狀繕本送達翌日至返還土地日止，按月給付原
    告1,314 元；(四)被告羅國政應自坐落桃園縣八德市○○段第
    128 之31地號土地上門牌桃園縣八德市崁頂46之2 號房屋之
    基地遷出，由被告羅國政將該房屋拆除，並將基地交還原告
    。被告羅國政應自起訴狀繕本送達翌日至返還土地日止，按
    月給付原告810 元；(五)被告龍昇明應自坐落桃園縣八德市○
    ○段第128 之31地號土地上門牌桃園縣八德市崁頂46之1 號
    房屋之基地遷出，由被告龍昇明將該房屋拆除，並將基地交
    還原告。被告龍昇明應自起訴狀繕本送達翌日至返還土地日
    止，按月給付原告684 元；(六)被告黃永紘、邱麗玉應自坐落
    桃園縣八德市○○段第128 之31地號土地上門牌桃園縣八德
    市崁頂46之1 號房屋之基地遷出，由被告黃永紘將該房屋拆
    除，並將基地交還原告。被告黃永紘或邱麗玉應自起訴狀繕
    本送達翌日至返還土地日止，按月給付原告186 元；(七)被告
    張國峰應自坐落桃園縣八德市○○段第128 之32地號土地上
    門牌桃園縣八德市崁頂46號房屋之基地遷出，由被告張國峰
    將該房屋拆除，並將基地交還原告。被告張國峰應自起訴狀
    繕本送達翌日至返還土地日止，按月給付原告1,314 元。嗣
    經本院會同兩造及桃園縣八德地政事務所人員前往履勘結果
    ，即如複丈日期為96年4 月20日之桃園縣八德地政事務所土
    地複丈成果圖（下稱附圖）所示，原告遂於96年6 月5 日具
    狀【變更其訴之聲明】為：被告黃玉美應自坐落桃園縣八
    德市○○段第128 之28地號土地上門牌桃園縣八德市崁頂47
    之2 號房屋之基地遷出，由被告黃玉美將該房屋如附圖A2及
    A3所示，面積各9 平方公尺及63平方公尺拆除，並將如附圖
    A1、A2及A3所示，面積共78平方公尺土地騰空後返還原告。
    被告黃玉美應自起訴狀繕本送達翌日起至返還土地日止，按
    月給付原告468 元；被告張春男應自坐落桃園縣八德市○
    ○段第128 之28、29及30地號土地上門牌桃園縣八德市崁頂
    47之1 號房屋之基地遷出，由被告張春男將該房屋如附圖B2
    、B3、B4、B5、B6、B7及B8所示，面積各19平方公尺、60平
    方公尺、2 平方尺、20平方公尺、1 平方公尺、5 平方公尺
    及18平方公尺拆除，並如附圖B1、B2、B3、B4、B5、B6、B7
    及B8所示，面積共132 平方公尺土地騰空後返還原告。被告
    張春男應自起訴狀繕本送達翌日起至返還土地日止，按月給
    付原告792 元；被告朱斌、朱賴秀美應將坐落桃園縣八德
    市○○段第128 之29及30地號土地上門牌桃園縣八德市崁頂
    47 號 房屋之基地遷出，由朱斌將該房屋如附圖C2、C3、C5
    、C6、C8及C9所示，面積各30平方公尺、52平方公尺、8 平
    方公尺及28平方公尺拆除，並將如附圖C1、C2、C3、C4、C5
    、C6、C8及C9所示，面積共234 平方公尺土地騰空後返還原
    告。被告朱斌或朱賴秀美應自起訴狀繕本送達翌日至返還土
    地日止，按月給付原告1, 404元整；被告羅國政應將坐落
    桃園縣八德市○○段第128 之31地號土地上門牌桃園縣八德
    市崁頂46之2 號房屋之基地遷出，由被告羅國政將該房屋如
    附圖E2所示，面積82平方公尺拆除，並將土地騰空後返還原
    告。被告羅國政應自起訴狀繕本送達翌日起至返還土地日止
    ，按月給付原告492 元；被告龍昇明應將坐落桃園縣八德
    市○○段第128 之31地號土地上門牌桃園縣八德市崁頂46之
    1 號房屋之基地遷出，由被告龍昇明將該房屋如附圖D4所示
    ，面積82平方公尺拆除，並將土地騰空後返還原告。被告龍
    昇明應自起訴狀繕本送達翌日起至返還土地日止，按月給付
    原告492 元；被告黃永紘、邱麗玉應將坐落桃園縣八德市
    ○○段第12 8之31地號土地上門牌桃園縣八德市崁頂46之1
    號房屋之基地遷出，由被告黃永紘將如附圖D2、D3所示，面
    積26平方公尺及22平方公尺拆除，並將如附圖D1、D2、D3所
    示，面積共61平方公尺土地騰空後返還原告。被告黃永紘或
    邱麗玉應自起訴狀繕本送達翌日起至返還土地日止，按月給
    付原告366 元；被告張國峰應自坐落桃園縣八德市○○段
    第128 之32地號土地上門牌桃園縣八德市崁頂46號房屋之基
    地遷出，由被告張國峰將該房屋如附圖F2所示，面積45平方
    公尺拆除，並將如附圖F1及F2所示，面積共66平方公尺土地
    騰空後返還原告。被告張國峰應自起訴狀繕本送達翌日至返
    還土地日止，按月給付原告1,314 元。等語。而原告基於其
    與被告張國峰間所立和解書，【於96年10月3 日】言詞辯論
    期日當庭以該和解書撤回被告張國峰部分之起訴，又於【98
    年1 月23日】具狀追加周富、張修桂為被告，並變更其訴之
    聲明第一項及第二項為：(1)被告黃玉美應自坐落桃園縣八德
    市○○段第128 之28地號土地上門牌桃園縣八德市崁頂47之
    2 號房屋之基地遷出，由被告周富將該房屋如附圖A2及A3所
    兆，面積各9 平方公尺及63平方公尺拆除，並將如附圖A1、
    A2、A3所示，面積共78平方公尺土地騰空後返還原告。被告
    周富應自起訴狀繕本送達翌日起至返還土地日止，按月給付
    原告468 元；(2)被告張春男應自坐落桃園縣八德市○○段第
    12 8之28、128 之29及128 之30地號土地上門牌桃園縣八德
    市崁頂47之1 號房屋之基地遷出，由被告張修桂將該房屋如
    附圖B2、B3、B4、B5、B6、B7及B8所示，面積各19平方公尺
    、60平方公尺、2 平方尺、20平方公尺、1 平方公尺、5 平
    方公尺及18平方公尺拆除，並如附圖B1、B2、B3、B4、B5、
    B6、B7及B8所示，面積共13 2平方公尺土地騰空後返還原告
    。被告張修桂應自起訴狀繕本送達翌日起至返還土地日止，
    按月給付原告792 元等語，另更正被告邱麗玉為黃邱麗玉。
    後原告於【99年7 月14日具狀變更其訴之聲明】如下列聲明
    欄所示，並於同日言詞辯論期日當庭撤回被告朱賴秀美、羅
    國政、黃永紘部分之起訴，並經渠等同意，乃於【99年9 月
    9 日言詞辯論期日】當庭減縮就請求被告周富、張修桂按月
    給付相當於租金之不當得利768 元、792 元之起算日為99年
    9 月9 日，此並經被告確認有於該日前收受追加被告狀繕本
    無訛，於法並無不合。且前開原告之訴之變更、減縮及追加
    ，核屬請求之基礎事實同一者，又為擴張、減縮應受判決事
    項之聲明者，揆諸前開法文，原告於本院是日程序所為聲明
    之變更及追加，自屬合法，亦應准許。
貳、實體方面：
一、原告起訴主張：
  (一)緣坐落於桃園縣八德市○○段128 之28地號、128 之29地號
    、128 之30地號、128 之31地號、128 之32地號等5 筆土地
    （下稱系爭土地）原均為祭祀公業陳振韶所有，前於民國94
    年間經該祭祀公業出賣予原告，並辦妥所有權移轉登記。詎
    系爭土地竟遭被告分別無權占有，並於其上興建房屋，而渠
    等所占用位置及面積即如附表一及附圖所示。然原告既為系
    爭土地之所有權人，自得基於民法第767 條前段及中段之規
    定，訴請並無占有權源之被告返還系爭土地。又無權占有他
    人土地可獲相當於租金之利益，為社會通常之觀念，被告無
    權占用系爭土地，致原告對之無法使用收益，被告顯屬無法
    律上原因而受利益致原告受有損害，原告得依民法179 條之
    規定，並參酌土地法第97條第1 項、第148 條及土地法施行
    法第25條之規定，爰以系爭土地申報地價總額（720 元/ 每
    平方公尺）年息百分之10計算相當租金之不當得利，並請求
    被告就此返還之，則被告周富占用土地面積為128 平方公尺
    ，每月所獲相當租金之利益為768 元（計算式：128 ㎡×72
    0 元×0. l÷12個月＝768 元）；被告張修桂占用土地面積
    為132 平方公尺，每月所獲相當租金之利益為792 元（計算
    式：132 ㎡×720 元×0.1 ÷12個月＝792 元）；被告朱斌
    占用土地面積為234 平方公尺，每月所獲相當租金之利益為
    1, 404元（計算式：234 ㎡×720 元×0.1 ÷12個月＝1,40
    4 元）；被告龍昇明占用土地面積為82平方公尺，每月所獲
    相當租金之利益為492 元（計算式：82㎡×720 元×0.1 ÷
    12 個 月＝492 元）；被告黃邱麗玉土地面積為61平方公尺
    ，每月所獲相當租金之利益為366 元（計算式：61㎡×720
    元×0.1 ÷12個月＝366 元）。
  (二)對被告抗辯所為之陳述：被告所提出之抗辯，曾經不同或部
    分相同之當事人於相關事件即鈞院95年度重訴223 號、高等
    法院97年度重上字第526 號、最高法院99年度台上字第1169
    號拆屋還地事件及鈞院94年度重訴346 號履行契約事件中提
    出，惟經法院審理後，均認為無理由，至於被告所援引鈞院
    95年度重訴字第288 號判決之相關理由，則與上開確定判決
    結果有違，又有違法之虞，現經原告對該案依法上訴中。而
    被告占有使用系爭土地並無合法權源，蓋被告與原告之前手
    即祭祀公業陳振韶間就系爭土地並無租賃關係存在，而被告
    黃邱麗玉、黃玉美、朱斌所分別提出之租約影本，其上所載
    立之出租人即訴外人陳和風，僅係祭祀公業陳振韶派下子孫
    之一，該出租行為未經祭祀公業合法授權，其所收取之租金
    亦未交予祭祀公業陳振韶或其全體派下員共同受領，而僅供
    少數派下員花用，則依民法第828 條之規定，陳和風與被告
    所訂立租約既未經派下員即公同共有人全體同意者，對祭祀
    公業陳振韶自不生拘束力；至被告雖稱本件可有房長代表該
    房處分記產之習慣云云，並提出62年8 月15日（農曆）結費
    記錄表、63年4 月6 日土地讓渡同意書、祭祀公業派下六大
    房代表臨時會會議記錄，惟上載出席人員並非為六大房代表
    ，或僅係各房派下子孫部分出面協助重新選任祭祀公業管理
    人事務之人員，又或僅為少數派下員所為契約行為，此對祭
    祀公業自不生拘束力，且系爭土地於36年5 月21日時即已登
    記所有權人為祭祀公業陳振韶、管理人為陳蘭春，並於原管
    理人陳蘭春死亡後迄至93年陳和隆被選為管理人間，並無合
    法管理人存在，除得證陳和風並非祭祀公業之管理人外，亦
    得知已積極排除各房長得代表各該房處分祭產習慣之可能，
    至於被告所提祭祀公業陳振韶組織暨管理規約書，係為88年
    後始為訂立，亦無從自其內容遽以推知50年至60年間祭祀公
    業陳振韶乃以六大房代表共同處分、無需派下員全體同意之
    結論；況縱認祭祀公業陳振韶有該習慣，依陳和風之證述，
    其確未經六大房選任房長共同委託，且被告亦未證明其曾與
    祭祀公業六大房代表有何訂定租約之事實；況第三人既得經
    上開地政機關登記資料輕易查知祭祀公業陳振韶管理人應為
    陳蘭春，對第三人及交易安全之保護已足，顯見祭祀公業陳
    振韶並無任何代理權授予陳和風之外觀事實，而陳和風就系
    爭土地為出租行為時，亦未曾通知祭祀公業陳振韶全體派下
    員，自無從為反對之意思，是本件亦應無表見代理之適用。
    是故，被告與祭祀公業間既確無租賃關係存在，自不得據此
    主張有承租人之優先承買權。又原告與祭祀公業陳振韶間就
    系爭土地所為買賣契約、所有權移轉行為，並無通謀虛偽之
    情事，業據原告於上開相關事件提出土地買賣契約書、付款
    明細、支票存款存提記錄查詢資料、票據、協議書為證，並
    經祭祀公業陳振韶之總幹事陳和旺、本件土地買賣之見證人
    、辦理土地移轉登記、抵押權設定事宜之代書李榮宗到庭證
    述明確；且交付價款之支票究以何人之帳戶所提示，又祭祀
    公業陳振韶願以何人為抵押權人，均本非被告所得干涉，被
    告徒以買賣價金支付過程有所出入，即遽為推論該土地買賣
    契約有虛偽無效之情，卻未為舉證證之難認其所辯為真，況
    此爭點之結論經鈞院94年度重訴346 號履行契約事件所確定
    在案，已如前述，本件被告黃玉美、張春男並為該事件之原
    告，自不得再為相反之主張或抗辯。
  (三)綜上所述，爰依法提起本件訴訟，並聲明如下：
  1.被告黃玉美應自坐落桃園縣八德市○○段第128 之28地號土
    地上門牌桃園縣八德市崁頂47之2 號房屋之基地遷出，由被
    告周富將該房屋如附圖A2、A3及A4所示，面積各9 平方公尺
    、63平方公尺及50平方公尺拆除，並將如附圖A1、A2、A3及
    A4所示，面積共128 平方公尺土地騰空後返還原告。被告周
    富應自收受追加被告狀繕本後即99年9 月9 日起至返還土地
    日止，按月給付原告相當於租金之不當得利768元。
  2.被告張春男應自坐落桃園縣八德市○○段第128 之28、128
    之29及128 之30地號土地上門牌桃園縣八德市崁頂47之1 號
    房屋之基地遷出，由被告張修桂將該房屋如附圖B2、B3、B4
    、B5、B6、B7及B8所示，面積各19平方公尺、60平方公尺、
    2 平方尺、20平方公尺、1 平方公尺、5 平方公尺及18平方
    公尺拆除，並將如附圖B1、B2、B3、B4、B5、B6、B7及B8所
    示，面積共132 平方公尺土地騰空後返還原告。被告張修桂
    應自99年9 月9 日起至返還土地日止，按月給付原告相當於
    租金之不當得利792 元。
  3.被告朱斌應將坐落桃園縣八德市○○段第128 之29、128 之
    30地號土地上門牌桃園縣八德市崁頂47號房屋如附圖C2、C3
    、C5、C6、C8及C9所示，面積各30平方公尺、52平方公尺、
    8 平方公尺、33平方公尺、8 平方公尺及28平方公尺拆除，
    並將如附圖C1、C2、C3、C4、C5、C6、C7、C8及C9所示，面
    積共234 平方公尺土地騰空後返還原告。被告朱斌應自起訴
    狀繕本送達翌日至返還土地日止，按月給付原告相當於
    租金之不當得利1,404 元整。
  4.被告龍昇明應將坐落桃園縣八德市○○段第128 之31地號土
    地上門牌桃園縣八德市崁頂46之1 號房屋如附圖D4所示，面
    積82平方公尺拆除，並將土地騰空後返還原告。被告龍昇明
    應自起訴狀繕本送達翌日起至返還土地日止，按月給付原告
    相當於租金之不當得利492 元。
  5.被告黃邱麗玉應將坐落桃園縣八德市○○段第128 之31地號
    土地上門牌桃園縣八德市崁頂46之1 號房屋如附圖D2、D3所
    示，面積26平方公尺及22平方公尺拆除，並將如附圖D1、D2
    、D3所示，面積共61平方公尺土地騰空後返還原告。被告黃
    邱麗玉應自起訴狀繕本送達翌日起至返還土地日止，按月給
    付原告相當於租金之不當得利366 元。
  7.原告願供擔保請准宣告假執行。
  8.訴訟費用由被告負擔。
二、被告則以：
  (一)基於民法第425 條第1 項之規定，被告有占有使用系爭土地
    之正當權源。蓋被告現所占用系爭土地上之房屋，至遲於50
    年間即已存在於系爭土地上，該期間內並經被告之前手或親
    友與訴外人陳和風就系爭土地簽訂租賃契約，縱事後未再訂
    立租約，亦應視為不定期租約，迄今未經終止，租約仍繼續
    存在。又公同共有物之處分及其他權利行使，雖應得全體同
    意，惟如有房長得為代表處分祭產之習慣，得認對全體公同
    共有人係屬有效，而依祭祀公業陳振韶之62年8 月15日（農
    曆）結費紀錄表、63年4 月6 日土地讓渡書、88年12月17日
    之派下六大房代表臨時會會議記錄觀之，上載人員均為祭祀
    公業陳振韶派下六大房代表，所涉事項均為祀產之使用收益
    、處分或選任祭祀公業管理人等攸關祭祀公業利益甚鉅之事
    項，上開結費紀錄表並載有「假使要租賃他人時，要經商六
    大房各房管理人的同意」等語，陳和風亦曾證述其受委任管
    理系爭土地，另祭祀公業陳振韶之沿革亦載其每年農曆8 月
    15日均有召開祭祀大會，全體裔孫與祭，並由管理人報告會
    務，並依祭祀公業陳振韶組織暨管理規約書第11條、第15
    條之規定，管理人對外代表該祭祀公業，處分祭祀公業土地
    不需全體派下員同意，均顯見祭祀公業陳振韶於93年向中壢
    市公所報備核准前確有由派下六大房代表共同管理、處分祭
    祀公業之財產，並就重大事項以為議決之慣例；且上開祭祀
    公業陳振韶之62年8 月15日（農曆）結費紀錄表所載討論案
    即載明「於53年給陳和風地號128 、129 番地歸于託管理」
    ，並認陳和風未將所收取租金繳交予總管理人係屬不該等語
    ，已得認其確有授權陳和風代予管理系爭土地之事實，縱認
    事前未對陳和風有所授權，惟既已表明就陳和風所收租金不
    予追究，亦足認有事後追認陳和風與被告間就系爭土地所簽
    訂租賃契約之意；另祭祀公業陳振韶曾於94年9 月4 日就系
    爭土地出售相關事項為公告，向被告表明祭祀公業為基地所
    有權人，得行使土地法第104 條第1 項優先承買權之意，則
    依該條文內容觀之，得推知房屋所有權人必為基於地上權、
    典權或租賃關係而為有權占有者，即祭祀公業陳振韶業已肯
    認被告係基於租賃關係占有使用系爭土地。是本件陳和風之
    出租行為既經上開六大房代表所授權或追認，與被告間之租
    賃契約自足生拘束祭祀公業陳振韶全體之效，嗣後縱有撤銷
    陳和風授權之情事，即如62年8 月15日（農曆）結費紀錄表
    所示，當時祭祀公業陳振韶已知陳和風之出租行為，並作出
    結論改由陳仁開管理，何以均未將陳和風未經合法授權及上
    開決議內容告知被告，致被告仍繳交租金予陳和風，並誤有
    租賃契約存在，則依表見代理之規定，仍無解於其就系爭土
    地應對被告負出租人之責。若原告欲主張祭祀公業陳振韶未
    曾有由六大房代表處分、管理祭產之習慣，基於祭祀公業內
    部資料難以取得之特殊性，並慮及祭祀公業遲未就被告占有
    使用土地乙節有為任何主張逾30年，祭祀公業陳振韶之總管
    理人陳玉川又曾自陳和風處收取53年、54年之租金為使用，
    原告於購買系爭土地時亦即知上有占用數十年房屋存在等情
    ，自應由原告負舉證責任，此亦經鈞院95年度重訴字第288
    號判決所採認。
  (二)依上所述，被告就系爭土地與祭祀公業陳振韶間既存有租賃
    關係存在，並經該祭祀公業公告肯認有優先承買權存在，又
    未依民法第426 條之2 第1 項、第3 項及土地法第104 條之
    規定，於將系爭土地出賣予原告前踐行有優先承買權通知之
    程序，甚被告黃玉美、被告張春男、被告朱斌之妻朱賴秀美
    已依上開94年間公告先行給付1 萬元為買賣價金予祭祀公業
    管理人陳和隆，並訂立買賣契約，另被告黃邱麗玉亦依上開
    公告提存2 萬元為買賣價金，則祭祀公業陳振韶與原告間所
    為之買賣契約及所有權移轉登記對於被告均屬無效，原告自
    不得基於系爭土地所有人之地位請求被告拆屋還地。況且，
    原告與祭祀公業陳振韶間就系爭土地所為買賣契約及所有權
    移轉登記行為係出於通謀虛偽意思表示，而屬無效，據此，
    原告亦不得基於系爭土地所有人之地位請求被告拆屋還地，
    此觀原告於鈞院另案95年重訴字第223 號訴訟中所提出與祭
    祀公業陳振韶簽立之土地買賣契約書第3 條第1 、2 款內容
    ，原告本應於簽約日給付總計3,500 萬元，然原告主張其於
    簽訂土地買賣契約書當日係給付現金100 萬元及付款人為臺
    灣銀行、票面金額為400 萬元、900 萬元、1,000 萬元，票
    號為BE 0000000號、BB00 00000號、BB0000000 號之支票三
    紙（下稱系爭支票），總計2,400 萬元（被告誤算為2,300
    萬元），二者金額顯有落差，已屬有疑，復依原告之支票存
    款存提記錄查詢、祭祀公業陳振韶設於渣打國際商銀中壢分
    行帳號為0000000000號之帳戶於94年1 月1 日至96年10月31
    日間交易明細資料，均無渠等於土地買賣契約書第3 條所載
    首期買賣價金之支出及受領記錄，亦無系爭支票之支出或受
    領記錄，且系爭支票之領款人竟分別為訴外人「陳○欽」、
    「陳和隆」，非由有上開帳戶之祭祀公業陳振韶直接領款，
    其中「陳○欽」甚非祭祀公業陳振韶之管理人、財務管理人
    或總幹事等有權處分祭祀公業財產之人，則系爭支票是否確
    係用以給付系爭土地首期買賣價金之票款，亦殊值懷疑，是
    系爭土地首輪「買賣」價金之數額與給付方式均與土地賣契
    約書之內容有所不符；另陳和旺係祭祀公業陳振韶之總幹事
    ，負責協助管理人處理財產、收支，對外業務等事務，則系
    爭土地之出賣，理應由其負責辦理，惟其竟於鈞院95年度重
    訴字第223 號案中到庭證述不識為其辦理系爭土地過戶設定
    抵押部分之代書李榮宗，且原告取得系爭土地之所有權後，
    旋於94年12月26日以擔保祭祀公業陳振韶之買賣價金債權為
    由，設定抵押權7,000 多萬元予陳中央、陳黃秀英、陳貴全
    等人，卻未直接以系爭土地之出賣人即祭祀公業陳振韶為抵
    押權人等情，均與常情有違，亦見系爭土地之買賣實尚有疑
    點，難認真實。
  (三)又因原告與祭祀公業陳振韶就系爭土地所成立之買賣契約及
    所有權移轉登記均係通謀虛偽意思表示而屬無效，則無論被
    告是否確為無權占用系爭土地，自與非為所有權人之原告無
    涉；縱認其為系爭土地所有權人，惟被告既已與其前手祭祀
    公業陳振韶成立租賃關係，依民法第425 條之規定，被告占
    有使用系爭土地亦非無法律上之原因，故原告應不得依民法
    第179 條規定請求被告給付相當於租金之不當得利。此外，
    被告朱斌另主張現未居住於其所興建門牌號碼為桃園縣八德
    市崁頂47之1 號房屋內，乃由其子朱銘忠所居住，其並無占
    有之事實，原告起訴請求其拆屋還地及返還不當得利，並無
    理由；而被告龍昇明則主張其所有之房屋係於88年5 月3 日
    購得，且於本件起訴前其已與原告達成協議，均同意由原告
    補償16萬元後，被告龍昇明即搬離系爭土地，故於原告未履
    行雙方協議前，被告龍昇明顯非無權占有系爭土地。
  (四)再縱認被告等確應對原告負返還不當得利之責，惟原告請求
    返還之數額亦容有過高之情。因按「城市地方房屋之租金，
    以不起過土地及建築物申報總價年息百分之十計算之，尚須
    斟酌基地之位置，工商繁榮程度、使用人利地之經濟價值、
    所受利益等情事以為決定，茲有最高法院46年度台上字第85
    5 號、68年度台上字第3071號判例意旨參照。而系爭土地坐
    落之位置誠置偏僻，非便於交通便利或工商繁榮之處，生活
    機能非屬便利，又其乃係屬老舊房屋，市容亦非整潔。據此
    ，原告逕依租金最高限額即申報價額百分之十為計算請求被
    告等返還相當於租金不當得利之數額，其間實有過高之情，
    故懇請鈞院能依具體情事，就原告請求被告等返還之數額予
    以酌減等語以資抗辯，並提出答辯聲明以：原告之訴及假執
    行之聲請均駁回。如受不利判決，願供擔保請准宣告免為假
    執行。
三、查如附表一編號一至五所示地上物，乃為被告周富、張修桂
    、朱斌及訴外人王少庭所分別向訴外人陳和風簽訂基地租賃
    契約後所自為興建，而為該等地上物之所有權人，嗣王少庭
    將該如附表一編號四、五所示地上物之事實上處分權讓與訴
    外人呂玉君，呂玉君並分別於88年5 月3 日及88年12月28日
    將如附表一編號四、五所示之地上物之事實上處分權讓與被
    告龍昇明及被告邱麗玉；另被告黃玉美（被告周富之配偶）
    、被告張春男（被告張修桂之子）則為如附表一編號一、二
    所示地上物之現占有人；又桃園縣八德市○○段128 、129
    地號土地於85年間分別分割為同段128 、128-1 地號及129
    、129- 1地號4 筆土地，於94年7 月間經訴外人祭祀公業陳
    振韶申請將同段128 、129 地號土地合併為同段128 地號1
    筆土地，嗣於94年10月間訴外人祭祀公業陳振韶申請將同段
    128 地號土地分割為同段128 、128-2 至128-46地號46筆土
    地，系爭同段地號為128- 8、28-28 、128-29、128-30、12
    8-31等土地於94年12月21日由訴外人祭祀公業陳振韶辦理所
    有權移轉登記予原告等事實，現系爭土地之土地使用現狀如
    附表及附圖所示等情，均為兩造所不爭執，且經本院於96年
    4 月20日至現場勘驗確定無誤在案，此並有周富、朱斌、王
    少庭與陳和風所簽訂之土地租賃契約書（參本院卷一第124
    頁至129 頁、第244 頁至245 頁、第152 頁至156 頁、第16
    5 頁至17 2頁）、呂玉君與龍昇明、黃邱麗玉間之遷讓契約
    書、過戶契約書（參本院卷第162 頁、第158 頁）、桃園縣
    八德市戶政事務所桃德戶字第0960001195號函附如附表一編
    號一至五所示地上物之設籍資料（參本院卷一第28頁）、桃
    園縣政府稅捐稽徵處96年3 月12日桃稅房密字第0960068988
    號函附如附表一編號一至五所示地上物之稅籍資料（參本院
    卷一第33頁）、系爭土地登記謄本( 參本院卷一第4 頁至第
    13 頁 、第55頁）、桃園縣八德地政事務所96年3 月27日德
    地收字第0960002276號複丈成果圖即附圖（參本院卷一第89
    頁）、本院96年4 月20日之勘驗筆錄（見本院卷一第72頁至
    73頁）等資料在卷可參，足堪認定。原告以被告無權占用系
    爭土地，訴請被告拆屋還地，並給付相當於租金之不當得利
    ，被告則以原告與訴外人祭祀公業陳振韶就系爭土地為通謀
    虛偽之假買賣，是原告實際上並未取得系爭土地所有權，且
    渠等與原告前手即訴外人祭祀公業陳振韶間有租地建屋之租
    賃關係，基於買賣不破租賃之規定，被告亦得對於原告主張
    租賃關係存在，又依據土地法第104 條規定，被告對於系爭
    土地亦有優先承買權，及縱原告得請求不當得利，數額亦嫌
    過高等語資為抗辯。是本件主要爭點厥為：(一)原告與訴外人
    祭祀公業陳振韶間就系爭土地之買賣契約、所有權移轉行為
    是否為通謀虛偽之意思表示而歸於無效？(二)又被告周富、張
    修桂、朱斌、王少庭（即龍昇明、黃邱麗玉之前前手）與訴
    外人祭祀公業陳振韶間就系爭土地是否存有租賃關係而得對
    原告主張有權占用？其等與陳和風、陳玉川簽約，是否存有
    表見代理之問題？其等是否得據以主張優先承買權？(三)被告
    黃玉美、張春男、朱斌、黃邱麗玉與祭祀公業陳振韶就系爭
    土地是否已成立買賣契約？其契約效力如何？(四)被告等人占
    用如附表一及附圖所示之土地，是否構成無權占有？原告是
    否得分別請求被告等人遷出、拆屋還地或請求相當於租金之
    不當得利？請求之數額是否有過高之情？
四、緣原告吳明達另請求主張亦與訴外人陳和風、陳玉川就桃園
    縣八德市○○段第128-2 、-4、-6、-7、-8、-9、-10 土地
    簽立基地建屋租賃契約之訴外人楊忠貴、馮瑞玲、謝新鴻、
    謝宋來妹、謝秀榮、謝新財、謝金珠、謝秀琴、謝新景、謝
    秀霞、黃德鼎、陳紀員等人（下稱楊忠貴等人），應各自將
    占有上開土地之地上物拆除，並將無權占有上開之土地騰空
    後返還原告及給付相當於不當得利部分，業經本院於97年7
    月31日以95年度重訴字第223 號判決（下稱另案第一審），
    認定該等占用人並無法以其等與無代理該等土地所有權人即
    祭祀公業陳振韶之陳和風、陳玉川所簽立之土地租賃契約，
    主張有合法占有權源，亦不得主張陳和風、陳玉川等人有表
    見代理情形，且無法證明原告與祭祀公業陳振韶間之買賣契
    約係通謀虛偽，而判決該等無權占有人應將無權占有土地上
    之地上物拆除，再將土地騰空後返還原告，另應給付原告相
    當於租金之不當得利；嗣該等占有人對該判決提出上訴，臺
    灣高等法院則於98年9 月22日以97年度重上字第526 號判決
    上訴駁回（下稱另案第二審）；該等占有人仍對此判決不服
    ，而上訴第三審，最高法院乃於99年6 月24日以99年度台上
    字第1169號判決上訴駁回而確定在案；再被告張春男、黃玉
    美與訴外人鍾元榮、李武新、陳永年、于喜清、宓正須、曾
    安仔、華國平、李錫成、邱貴花、張壯雲、韓玉雄、黃德鼎
    、馮瑞玲等人對原告吳明達提起履行契約一案，主張其等或
    其前手與訴外人陳和風就桃園縣八德市○○段第128 至128-
    38成立租地建物之租賃契約，故主張對於祭祀公業陳振韶所
    有之該等土地有優先承買之權利，並請求確認原告與祭祀公
    業陳振韶就該等土地之買賣契約係通謀虛偽，該所有權移轉
    登記應予塗銷等，本院則於98年4 月7 日以94年度訴字第34
    6 號判決，認其等不得向祭祀公業陳振韶主張有租賃契約之
    存在，故亦不得主張優先承買之權利，另無法證明原告與祭
    祀公業陳振韶間之買賣契約係通謀虛偽，故亦不得請求塗銷
    該所有權之移轉登記，而駁回其等之訴，並確定在案等情，
    有上開判決書附卷可參，合先敘明。
五、茲就上開爭點，析述本院得心證之理由如下：
  (一)原告與訴外人祭祀公業陳振韶間就如附表一及附圖所示土地
    之買賣契約及所有權移轉登記行為，是否為通謀虛偽之意思
    表示而無效？
  按當事人主張有利於己之事實者，就其事實有舉證之責任，
    民事訴訟法第277 條定有明文。又表意人與相對人通謀而為
    虛偽意思表示者，依民法第87條第1 項規定，其意思表示固
    屬無效，惟由第三人以之為訴訟原因出而主張者，依舉證責
    任分配之原則，自應由該第三人先行立證。而所謂通謀虛偽
    ，係指表意人與相對人雙方故意為不符真意之表示，即表意
    人與相對人相互明知為非真意的表示而言，故表意人之相對
    人須知表意人非真意，並須就表意人非真意之表示相與為非
    真意之合意（最高法院98年台上字第187 號判決意旨參照）
    。本件被告主張原告與訴外人祭祀公業陳振韶間就系爭土地
    之買賣契約、所有權移轉行為係通謀虛偽意思表示而無效，
    自應由其就原告與祭祀公業陳振韶相互明知對方非真意為土
    地買賣及所有權之移轉，而相與為非真意之合意乙節負舉證
    責任。
  經查，原告與訴外人祭祀公業陳振韶就系爭土地訂立買賣契
    約，並已移轉辦理登記之事實，有該土地買賣契約書、支票
    存款存提記錄查詢資料、票據等資料在卷可憑（參本院卷一
    第71頁至82頁），並經證人即訴外人祭祀公業陳振韶之總幹
    事陳和旺、證人即本件土地買賣之見證人、辦理土地移轉登
    記、抵押權設定事宜之代書李榮宗於另案一審案件中到庭證
    述明確（參本院卷二第85頁至89頁、第91頁至92頁），此核
    與原告所述之訂約、付款過程尚屬相符，且祭祀公業陳振韶
    亦已依買賣契約將系爭土地所有權移轉登記為原告所有，此
    亦有系爭土地登記簿謄本在卷足憑，已如前述。況參以上開
    另案一審、二審確定判決亦均認定（參上開另案二審判決書
    第10至第12頁）：
  (1)原告用以支付系爭買賣價金所開立之全部支票確有兌付之紀
    錄、原告所交付之價款支票，祭祀公業陳振韶究以祭祀公業
    本身帳戶或其管理人甚或第三人之帳戶提示，均非被告可得
    干預，而認被告以祭祀公業陳振韶未於自己之帳戶提示兌現
    原告之價金支票，而用以主張原告與祭祀公業陳振韶間就系
    爭土地之買賣為通謀虛偽，應非可取。
  (2)原告係因系爭土地涉本院94年度重訴字第346 號履行契約訴
    訟，而遭地政機關為「訴訟繫屬」之註記，經買賣契約協議
    延展付款期限及付款金額之進度，而更換付款票據及變動付
    款進度，就此並無如被告所述有虛偽之情事。
  (3)暨系爭土地已於94年12月26日移轉登記為原告所有，但斯時
    原告尚未付清價款，且買賣雙方又簽立特別約定條款延展付
    款期限付款金額進度，則為保障賣方權利，且因本件土地價
    金尚要陸續支付，為保障賣方後續價金之權利，由公業辦理
    反設定，設定給公業指定派下員等情，確與祭祀公業陳振韶
    之總幹事陳和旺所證稱土地上有反設定設定抵押權等語相符
    ，至於賣方要以何人名義為抵押權人，原非原告所能置喙，
    被告以系爭土地抵押權人非祭祀公業陳振韶本人，抗辯買賣
    契約為虛偽，應非可取。
  (4)再祭祀公業陳振韶與原告簽立買賣契約後，業已依約將土地
    移轉為原告所有，足見祭祀公業陳振韶就系爭土地確與原告
    有買賣之合意等情
  (5)準此，原告主張其因向訴外人祭祀公業陳振韶買受而取得系
    爭土地之所有權，其與祭祀公業陳振韶之買賣契約及物權契
    約契約均為真正，應堪信取。
  (二)被告就所占用如附表一、附圖所示土地，與訴外人祭祀公業
    陳振韶間有無租賃契約關係存在？被告與陳和風、陳玉川簽
    約是否有表見代理的問題？其等是否得據以主張優先承買權
    ？
  按以無權占有為原因，請求返還土地者，占有人對土地所有
    權存在之事實無爭執，而僅以非無權占有為抗辯者，土地所
    有權人對其土地被無權占有之事實無舉證責任，占有人自應
    就其取得占有係有正當權源之事實證明之（最高法院85 年
    度台上字第1120號判例參照）。本件被告主張其等（周富、
    張修桂、朱斌）或被告龍昇明、黃邱麗玉之原讓與人呂玉君
    之前手王少庭，均係基於與祭祀公業陳振韶間之土地租賃關
    係而占有系爭土地，非無權占有，惟為原告所否認，則被告
    自應就此有利於已之事實負舉證之責。查被告雖提出其等或
    原讓與人呂玉君之前手王少庭，與訴外人陳和風或陳玉川訂
    立之土地租賃契約書及繳租收據，主張與祭祀公業陳振韶間
    有土地租賃關係存在，惟祭祀公業陳振韶管理人原為陳蘭春
    ，陳蘭春於17年8 月12日死亡後迄93年陳和隆被選為管理人
    前之期間，並無管理人等情，已據原告所陳明，並為被告所
    不爭執，祭祀公業陳振韶既非被告所提租賃契約之出租人，
    亦非出具租金收據之人，被告據上開租賃契約及繳租收據抗
    辯其與祭祀公業陳振韶間就其房屋所占用之土地有租賃關係
    存在，已難憑採。
  被告雖提出2 份63年4 月6 日之「土地讓渡同意書」及62年
    農歷8 月15日「陳振韶祭祀公業結算紀錄表」（參本院卷一
    第83頁至85頁、第144 頁、第201 頁至第203 頁、第191 頁
    至第192 頁），抗辯祭祀公業陳振韶有由六大房代表處分祭
    產之習慣，系爭土地確實係託由陳和風管理云云。查63年4
    月6 日2 份「土地讓渡同意書」之立同意書人一為五人，一
    為六人），且無證據顯示其上所列之立同意書人，為六大房
    選出之代表，【難認祭祀公業陳振韶是以六大房代表處分祭
    產】，況系爭土地讓渡同意書均記載「但該土地日後如能辦
    理產權移轉過戶登記與受讓人時，則每坪應再補貼新台幣參
    佰元... 」，則該同意書對祭祀公業陳振韶有無拘束力，即
    非無疑。且上開同意書所載之宵裡段91地號（嗣分割增加91
    之1 至91之6 ）並未移轉登記予上開土地讓渡同意書所載之
    受讓人，而係於95年間以買賣為由移轉予訴外人黃陳玉英、
    黃阿梅、陳俊男、蔡黃秀錦等人，有土地異動索引及土地登
    記簿謄本在卷足憑（見另案二審判決書第14頁），被告以此
    抗辯祭祀公業陳振韶有以六大房代表處分祭產之習慣，應非
    可取。
  被告雖又以62年農歷8 月15日「陳振韶祭祀公業結費紀錄表
    」記載「出席人陳玉川、陳鏡開、陳運德、陳福根、陳清金
    、陳仁開、陳昌榮、陳雙開、陳昌德、陳瑜開、陳昌康....
    」，其中陳昌康、陳昌德為陳振韶長男陳達英之子，為大房
    代表；陳福根為陳振韶次男陳達富之子，為二房代表；陳玉
    川為陳振韶三男陳達貴之子，為三房代表；陳運德、陳雙開
    、陳瑜開為陳振韶四男陳達有之子，為四房代表；陳鏡開為
    陳振韶五男陳達財之子，為五房代表；陳清金為陳振韶六男
    陳達用之子，為六房代表，抗辯祭祀公業陳振韶未選任管理
    人期間，係以六大房代表處理公業事務，並以上開結費記錄
    表所載內容，主張訴外人陳和風有權代表祭祀公業陳振韶出
    租系爭土地云云，惟為被上訴人所否認。而查陳清金之父為
    陳順來非陳振韶之六子陳達用，則其是否得代表陳振韶六房
    已非無疑。被告亦未舉證出席之陳昌康等人為經六大房合法
    選出之代表，既經原告否認，已難認該次會議是由祭祀公業
    陳振韶之六大房代表所召開及祭祀公業陳振韶有由六大房代
    表處理事務之習慣。又62年農歷8 月15日「陳振韶祭祀公業
    結費紀錄表」固記載：「第一案：對於陳振韶遺下祭祀公地
    如何管理由。一、八德鄉霄裡原野地是何人管理，於民國53
    年給陳和風由地號壹貳捌、壹貳玖番號歸于託管理。二、是
    否歷年所有租金都繳給總管理陳玉川。三、陳玉川答53年度
    有繳清從55年起至62年租金未繳給我。四、八年間的租金由
    陳和風收用無繳給總管理人太不應該。議決：一、以上土地
    委託陳和風管理在此八年間歷年（農）八月十五日祭祀大會
    故意逃避責任對於管理上不妥善，不能繼續委託給他管理，
    應將管理權收回交出總管理後以上土地內倘有發生糾紛時由
    陳和風自己負責辦理。二、即日大會再另任選一位管理人由
    陳仁開接管，以上土地同時再交出同所第玖零、玖壹番號等
    二筆所有權狀給陳仁開管理。三、陳和風過去八年間所收租
    金無繳出大會，異口同聲同情陳和風的目前環境困迫不再追
    究。結論：以上土地委託陳仁開管理，假使要租賃他人之時
    ，要經商六大房各房管理人的同意之下，由陳仁開私人名譽
    上租出，不得擅自租賃他人」，惟與會人士是否經合法選出
    之六大房代表既未經證明，既如前述，則其等是否有權代表
    祭祀公業陳振韶將土地管理權授與訴外人陳玉川，及該紀錄
    所載於52年將系爭土地交由陳和風管理者，是否為有權處理
    祭產之人，亦非無疑。參諸陳和風於另件原法院94年度重訴
    字第346 號審理中證稱「伊並非代表各房，只是一些長輩認
    為伊比較會講話且土地係陳家者，不要讓別人占去，口頭上
    說要租就租給他們，並無通知宗族的人有簽約，因為陳家人
    多，有人知道，有人不知道，祭祀公業不只這些人，派下員
    總人數不只上百個人，租金拿到以後就花掉了，有時候長輩
    去吃飯，也是以該租金支付」等語（參本院卷一第141 頁至
    第145 頁），實難認陳和風曾經經祭祀公業陳振韶授權出租
    公業之土地。至證人陳永年雖證稱曾陪同陳和風去收租金，
    因陳和風不知道每一戶的住戶，所以由他敲門，陳和風去收
    租，一次收完所有50幾戶的租金云云（見本院卷二第55頁至
    第56頁），惟證人陳永年為另件原法院96年度重訴字第59號
    、94年重訴字第346 號與祭祀公業陳振韶間訴訟之原告，其
    證言已難期無偏。而租約既係陳和風所簽訂，陳和風對與其
    簽約之承租戶當有所認識或知悉，且50幾戶訂約時間不可能
    相同，約定收取租金之時間更不可能完全相同，其所為證言
    難認為真實，況陳和風有無收取租金及如何收取租金，實與
    其是否有權代表祭祀公業陳振韶出租土地無涉。原告主張陳
    和風並無權代理祭祀公業陳振韶出租公業土地，尚非無據。
    被告抗辯祭祀公業陳振韶未選任管理人期間，係以六大房代
    表處理公業事務，陳和風有權代表祭祀公業陳振韶出租系爭
    土地云云，並無足取。
  又縱認祭祀公業陳振韶有以六大房代表處理公業事務，並授
    權陳和風管理系爭土地，依上開結費紀錄表所載，其管理權
    亦於62年農歷8 月15日該次會中被解消，陳玉川出租土地仍
    須經六大房各房同意，非可擅自將土地出租，而查：
  (1)被告周富雖主張其自62年9 月1 日（租賃期限自62年6 月1
    日起至67年9 月1 日止）、75年6 月15（75年6 月15日起至
    85年6 月15日止）起即與陳和風訂立租地建屋契約，惟為原
    告所否認，而其所提之2 份租賃契約（參本院卷一第165 至
    172 頁），其中最後1 份即75年間所簽訂之契約，均在陳和
    風管理權被解消之後，此更不足證明陳和風有權代理祭祀公
    業出租。
  (2)被告朱斌雖主張其自58年5 月8 日（租賃期限自58年5 月1
    日起至63年5 月1 日止）、63年1 月1 日、75年6 月15 （
    租賃期限自75年6 月15日起至85年6 月15日止）起即與陳和
    風訂立租地建屋契約，惟為原告所否認，而其所提之3 份租
    賃契約（參本院卷一第127 頁至129 頁），其中63年、75年
    間所簽訂之契約，均在陳和風管理權被解消之後，此更不足
    證明陳和風有權代理祭祀公業出租。
  (3)至被告龍昇明、黃邱麗玉雖主張其等前讓與人呂玉君之前手
    王少庭係自65年1 月1 日（租賃期限自65年1 月1 日起至70
    年1 月1 日）、75年5 月1 日（租賃期限自75年5 月5 日起
    至80年5 月5 日止），起即與陳和風訂立租地建屋契約，惟
    為原告所否認，而其所提之2 份租賃契約（參本院卷一第15
    2 頁、第156 頁以下），均在陳和風管理權被解消之後，此
    更不足證明陳和風有權代理祭祀公業出租。
  (4)至被告張修桂並未提出其與陳和風所訂立之租地建物契約，
    更無從證明陳和風有基於代理人之地位，出租系爭土地予被
    告等人，且陳和風係有權代理一節。
  再按所謂表見代理，依民法第169 條之規定，係指由自己行
    為表示以代理權授與他人，或知他人表示為其代理人而不為
    反對之表示者，對於第三人應負授權人之責任而言。而所謂
    由自己之行為表示以代理權授與他人者，必須本人有表見之
    事實，足使第三人信該他人有代理權之情形存在，且須第三
    人基此表見事實，主張本人應負授權人之責任（最高法院60
    年度台上字第2130號判例參照）。查祭祀公業陳振韶派下不
    止上百人，訴外人陳和風出租公業土地，未通知祭祀公業陳
    振韶宗族的人，有的人知道，有的人不知道等情，已據陳和
    風於另案證述明確（參本院卷一第144 頁），則陳和風既未
    將出租事宜通知祭祀公業陳振韶全體派下員，祭祀公業陳振
    韶自亦無明知陳和風表示為其代理人而不為反對之表示之情
    形。被告亦未能提出足證祭祀公業陳振韶對於陳玉川或陳和
    風與被告或被告前手訂立租約有何知其事實而不為反對意見
    之證據，是足認祭祀公業陳振韶並無知悉陳和風、陳玉川出
    租系爭土地而不為反對之意思表示，應負表見代理之授權人
    責任之情形。
  再按租用基地建築房屋，出租人出賣基地時，承租人有依同
    樣條件優先承買之權。承租人出賣房屋時，基地所有人有依
    同樣條件優先承買之權，此為民法第426 條之2 第1 項所明
    定。即可主張優先承之權者，必為該基地之承租人。然查，
    本件既無從證明陳和風有基於代理人或甚至表現代理人之地
    位，出租系爭土地予被告等人，則被告等人即無從主張就系
    爭土地與祭祀公業陳振韶間存有租賃契約。是以，被告等人
    既非系爭土地之承租人，其等主張祭祀公業陳振韶在出賣系
    爭土地予原告時，其等有優先承買之權利等詞，洵屬無由。
  (三)被告黃玉美、張春男、朱斌之配偶朱惠珍、被告黃邱麗玉與
    祭祀公業陳振韶就系爭土地是否已成立買賣契約？其契約效
    力如何？
  (1)按祭祀公業之祀產土地係屬公業派下員全體公同共有，依民
    法第828 條第2 項規定：除法律或契約另有規定外，公同共
    有物之處分及其他權利行使，應得共同共有人全體之同意。
    是以，祭祀公業祀產土地之處分，除祭祀公業之規約另有規
    定者應依其規定辦理外，應得派下員全體同意或依土地法第
    34條之1 規定辦理，否則對其他派下員不生效力，此觀民法
    第828 條、土地法第34條之1 之規定自明。故即使為祭祀公
    業之管理人，亦應得派下員全體之同意或依土地法第34條之
    1 之規定，若祭祀公業規約另有規定者，則應依該規約之規
    定為之，否則其與他人所訂立之債權契約屬無權處分，對祭
    祀公業全體派下員則屬效力未定，其他派下員得拒絕承認該
    債權契約。
  (2)依被告所提出之「祭祀公業陳振韶組織暨管理規約書」第15
    條，規定：「本公業財產之出售、贈與、地上權設定及營建
    地上物，得授權本約現任委員（18名）全部二分之一以上同
    意，並立同意書，始得處分」（見本院卷(一)第219 至220 頁
    ），準此，祭祀公業陳振韶公業財產之出售，須現任18名委
    員全部二分之一以上同意，並立同意書，始得處分。被告黃
    玉美、張春男、朱斌、黃邱麗玉雖稱：祭祀公業陳振韶之管
    理人陳和隆於94年04月間以公告方式為系爭土地買賣之要約
    ，被告黃玉美、張春男、朱斌之妻朱惠珍、黃邱麗玉乃分別
    於同年5 間承諾購買並交付訂金1 萬元或提存訂金，其等與
    該祭祀公業已成立買賣契約，並提出繳交收據、提存書（參
    本院卷一第53頁、第54頁、第130 頁、第161 頁）等語，惟
    查，祭祀公業陳振韶於本院另案審理中已否認上情，主張出
    售系爭土地係少數派下員之意思，管理人陳和隆於94年04月
    間之公告並未經全體派下員或得現任18名委員全部二分之一
    以上之同意，該祭祀公業拒絕承認上開債權契約等情，有本
    院94年度重訴字第346 號請求履行契約事件之民事判決1 份
    可參（參該判決第113 至124 頁）。是以，被告既未舉證證
    明上開買賣債權契約業經祭祀公業陳振韶現任18名委員全部
    二分之一以上立同意書同意，則上開債權契約對祭祀公業陳
    振韶自不生效。
  (3)又依上開祭祀公業陳振韶組織暨管理規約第11條雖規定「管
    理人對外代表本公業，具有特別授權之效力」，似可認管理
    人陳和隆對外即可代表該祭祀公業出售系爭土地，並不一定
    需要現任18名委員全部二分之一以上立同意書之同意等情。
    惟祭祀公業祀產（不動產）之處分事涉重大，祭祀公業陳振
    韶組織暨管理規約第15條既規定關於公業財產之出售、贈與
    、地上權設定及營建地上物，須現任委員（18名）全部二分
    之一以上同意，並立同意書，始得處分，顯係為慎重其事而
    為特別規定，避免祀產任意遭變賣，從而，若認只需管理人
    1 人同意即可出售祀產一情，顯與常情及上開規約規定之本
    旨不符。又祭祀公業陳振韶組織暨管理規約第11條規定之全
    文係「管理人對外代表本公業，具有特別授權之效力，得召
    開並主持派下全員大會、臨時會及委員會議」，則該條管理
    人所被賦與之特別授權效力，揆諸該條全文意旨，當係指管
    理人得召開並主持派下全員大會、臨時會及委員會議，並非
    授權管理人對任何事項（包括處分祀產）均可任意為之。
  (4)據上，被告黃玉美、張春男、朱斌、黃邱麗玉所提之買賣債
    權契約，對祭祀公業陳振韶自不生效，前開被告與祭祀公業
    陳振韶間並未成立買賣契約。是該等被告抗辯稱：依其等與
    祭祀公業陳振韶之買賣契約，該祭祀公業不得再將系爭土地
    出賣並移轉登記予他人，該祭祀公業與原告就系爭土地所簽
    訂之買賣契約及其所有權移轉登記之物權行為，均不得對抗
    原告，均屬無效等語，自均屬無據。
  (四)被告占用如附表一及附圖所示土地，是否為無權占有？原告
    可否請求被告黃玉美、張春男自該等土地上遷出，及請求被
    告周富、張修桂、朱斌、龍昇明、黃邱麗玉將該等土地上之
    地上物拆除後騰空返還土地，暨給付相當於租金之不當得利
    ？及其數額為何？
  被告就所占用如附表一所示土地，與訴外人祭祀公業陳振韶
    間既無租賃契約關係存在，亦無從主張基地承租人之優先承
    買權，已如前述，而被告復未證明其等有占有使用如附表、
    附圖所示土地之其他合法權源，則原告主張被告等人均為無
    權占有，應為可取。
  按所有人對於無權占有或侵奪其所有物者，得請求返還之，
    對於妨害其所有權者，得請求除去之，民法第767 條前段及
    中段定有明文。查如附表一及附圖所示之土地為原告所有，
    有土地登記簿謄本在卷可稽，已如前述，而被告周富、張修
    桂、朱斌、龍昇明、黃邱麗玉等人所有如附表一編號一至五
    及附圖所示之地上物，均無權占用原告所有之土地，顯已妨
    害被上訴人所有權之行使，則原告本於物上請求權，請求現
    地上物占有人即被告黃玉美、張春男各自自坐落於如附表一
    編號一、編號二所示土地上地上物之基地遷出，暨請求如附
    表一編號一至五地上物之所有權人或具事實上處分權人即被
    告周富、張修桂、朱斌、龍昇明、黃邱麗玉將如附表一編號
    一至五所示之地上物予以拆除，並分別將其等所占用之全部
    土地騰空後返還原告，自屬有據。
  又按無法律上原因而受利益，致他人受損害者，應返還其利
    益，民法第179 條定有明文。又依社會通常觀念，無權占有
    使用他人所有之土地，可能獲得相當於租金之利益，為社會
    通常之觀念（最高法院61年度台上字第1695號判例意旨參照
    ）。本件被告周富、張修桂、朱斌、龍昇明、黃邱麗玉等人
    無權占有系爭土地，獲有相當於租金之利益，而致原告受有
    損害，原告自得依不當得利之規定，請求被告周富、張修桂
    、朱斌、龍昇明、黃邱麗玉等人返還相當於租金之不當得利
    。又按租金之數額，除可以基地申報地價為基礎外，尚須斟
    酌基地之位置，工商業繁榮之程度，承租人利用基地之經濟
    價值及所受利益等項，並與鄰地租金相比較，以為決定。查
    本件被告周富、張修桂、朱斌、龍昇明、黃邱麗玉等人占有
    之系爭土地與另案被告楊忠貴等人所占用之土地（桃園縣八
    德市○○段128-2 號、128-4 號、128-6 號至128-10號），
    乃為原桃園縣八德市○○段128 地號同地號之土地所分割出
    來，該等土地附近週遭之情形，應均相同。而另案第一審判
    決已認定該等土地，西側面臨八德市○○路○路寬約10公尺
    ，往南連接桃園縣中壢市○○○路，往北接桃園縣中壢市內
    壢地區○○○○○路另一側為陸軍高中軍事學校用地，南側
    距離中壢市區約需30分鐘車程，北側距內壢地區約需20至30
    分鐘車程，附近無便利商店、金融機構、市集或購物中心，
    屬市郊地區等情，本案系爭土地應有同樣之情形。茲考量系
    爭土地如前述之繁榮程度、利用情形及所在位置，參酌系爭
    土地93年1 月申報地價僅係每平方公尺720 元，有土地登記
    簿謄本在卷可稽（見本院卷一第4 頁至第13頁），及系爭土
    地上地上物照片顯示之現狀（參本院卷一第105 頁至110 頁
    ），本院認以申報地價年息百分之10，即每平方公尺每月6
    元（720x 10%÷12=6）計算被告占有系爭土地可得相當於租
    金之利益為適當。則依此計算，被告周富、張修桂、朱斌、
    龍昇明、黃邱麗玉，每月應給付被上訴人相當於租金之不當
    得利金額分別為：
  (1)被告周富占有原告土地128 平方公尺，計為768 元（6x128=
    768 ）。
  (2)被告張修桂占有原告土地132 平方公尺，計為792 元（6x13
    2 =792 ）。
  (3)被告朱斌占有原告土地234 平方公尺，計為1404元（6x234=
    1404）元。
  (4)被告龍昇明占有原告土地82平方公尺，計為492 元（6x82=4
    92）。
  (5)被告黃邱麗玉之房屋占有原告土地61平方公尺，計為366 元
    （6x61=366）。
  至朱斌雖龍稱如附表一編號三所示之土地上之地上物，現為
    其子朱銘忠所居住，然該地上物為其所建，已如上述，其對
    此亦不為爭執，則其所有之地上物既有如上無權占有之事實
    ，況其子亦係基於其之同意而占有、使用該地上物及土地，
    則其自不得以此辯稱其無受有相當於租金之不當得利或認原
    告不得請求其拆屋還地。
  再按給付無確定期限者，債務人於債權人得請求給付時，經
    其催告而未為給付，自受催告時起，負遲延責任。其經債權
    人起訴而送達訴狀，或依督促程序送達支付命令，或為其他
    相類之行為者，與催告有同一之效力，民法第229 條第2 項
    定有明文。本件原告請求上開被告按月給付上開金額，無確
    定期限，則其併請求對於被告周富、張修桂自追加起訴狀繕
    本送達後之99年9 月9 日（被告二人自承於99年9 月9 日本
    院進行言詞辯論程序前均已收到該追加起訴狀）起及請求對
    於被告朱斌、龍昇明、黃邱麗玉等人各自起訴狀繕本送達之
    翌日起【（本院分別對被告朱斌、黃邱麗玉均於96年3 月7
    日為起訴狀之寄存送達，則應各自3 月17日生送達之效力，
    故原告應得分別於99年3 月18日起可分別向兩人請求相當於
    租金之不當得利；另被告龍昇明係於96年3 月5 日收受該起
    訴狀繕本，則自96年3 月6 日起，原告即得請求其給付相當
    於租金之不當得利），詳參本院卷一第21頁、第24頁、26頁
    】至其等返還上開土地止，按月給付如上述之不當得利，即
    為有理由，應予准許。
  再被告龍昇明雖另主張其所有之房屋係於88年5 月3 日購得
    ，且於本件起訴前其已與原告達成協議，均同意由原告補償
    16萬元後，被告龍昇明即搬離系爭土地，故於原告未履行雙
    方協議前，被告龍昇明顯非無權占有系爭土地等語。然查，
    被告龍昇明就此並未提出任何證明，本院實無從認定該部分
    事實是否確定存在。是被告以上開情詞為辯，顯屬無由。
六、綜上所述，本件原告主張(一)被告黃玉美、張春男應自如附表
    一編號一、二及附圖所示土地上地上物之基地遷出；(二)被告
    周富、張修桂、朱斌、龍昇明、黃邱麗玉等人所有之房屋所
    在土地為其所有，被告等人無占有使用之合法權源，其請求
    被告周富、張修桂、朱斌、龍昇明、黃邱麗玉等人將如上述
    之地上物拆除，並在騰空後返還全部占有之土地，暨給付如
    上所述相當於租金之不當得利，而請求判決如主文第1 項至
    第12項所示，均為可採，為有理由，應予准許。
七、兩造就主文所示第1 項至第12項均陳明願供擔保，聲請宣告
    假執行及免為假執行，經核原告勝訴部分，均無不合，爰分
    別酌定相當之擔保金額准許之（詳如附表三所示）。
八、本件事證已明，兩造其餘主張陳述之方法，及未經援用之證
    據，均與本判決所為前開判斷不生影響，無庸逐一論述，附
    此敘明。
八、結論：原告之訴為有理由，依民事訴訟法第78條、第85 條
    第1 項、第2 項，第390 條第2 項、第392 條第2 項，判決
    如主文。
中    華    民    國    99    年    10    月    7    日
                 民事第三庭    法  官   林靜梅
如對本判決上訴，須於判決送達後20日內向本院提出上訴狀。
以上正本與原本無異。
中    華    民    國    99    年    10    月    7     日
                               書記官   王奐淳
＊＊附表一：
┌─────────────────────────────────────────────────┐
│以下土地坐落均為桃園縣八德市○○段                                                                │
├─┬────────┬───────────┬──────┬────┬───────┬──────┤
│編│   土地地號     │    建物之門牌號碼    │如附圖所在位│ 總面積 │原告所主張之所│  原告主張  │
│號│                │                      │置暨其占用面│        │有權人或事實上│  之占有人  │
│  │                │                      │積          │        │處分權人      │            │
├─┼────────┼───────────┼──────┼────┼───────┼──────┤
│1.│128-28地號      │桃園縣八德市崁頂47-2號│A1：6 ㎡    │  128㎡ │被告周富      │被告黃玉美  │
│  │                │                      │  （空地）  │        │              │            │
│  │                │                      │A2：9 ㎡    │        │              │            │
│  │                │                      │  （雨遮）  │        │              │            │
│  │                │                      │A3：63㎡    │        │              │            │
│  │                │                      │  （建物）  │        │              │            │
│  │                │                      │A4：50㎡    │        │              │            │
│  │                │                      │  （空地及建│        │              │            │
│  │                │                      │    物）    │        │              │            │
│  │                │                      │            │        │              │            │
├─┼────────┼───────────┼──────┼────┼───────┼──────┤
│2.│128-28地號、    │桃園縣八德市崁頂47-1號│B1：7㎡     │  132㎡ │被告張修桂    │被告張春男  │
│  │128-29地號、    │                      │  （空地）  │        │              │            │
│  │128-30地號。    │                      │B2：19㎡    │        │              │            │
│  │                │                      │  （雨遮）  │        │              │            │
│  │                │                      │B3：60㎡    │        │              │            │
│  │                │                      │  （建物）  │        │              │            │
│  │                │                      │B4：2 ㎡、B5│        │              │            │
│  │                │                      │：20㎡、B6：│        │              │            │
│  │                │                      │1 ㎡（均為雨│        │              │            │
│  │                │                      │遮）        │        │              │            │
│  │                │                      │B7：5 ㎡、B8│        │              │            │
│  │                │                      │：18㎡（均為│        │              │            │
│  │                │                      │建物）      │        │              │            │
│  │                │                      │B9：18㎡    │        │              │            │
│  │                │                      │  （雜草）  │        │              │            │
├─┼────────┼───────────┼──────┼────┼───────┼──────┤
│3.│128-29地號、    │桃園縣八德市崁頂47號  │C1：12㎡    │  234㎡ │被告朱斌      │被告朱斌    │
│  │128-30地號。    │                      │  （空地）  │        │              │            │
│  │                │                      │C2：30㎡    │        │              │            │
│  │                │                      │  （雨遮）  │        │              │            │
│  │                │                      │C3：52㎡    │        │              │            │
│  │                │                      │  （建物）  │        │              │            │
│  │                │                      │C4：61㎡    │        │              │            │
│  │                │                      │  （空地）  │        │              │            │
│  │                │                      │C5： 8㎡    │        │              │            │
│  │                │                      │  （建物）  │        │              │            │
│  │                │                      │C6 ：33 ㎡  │        │              │            │
│  │                │                      │  （建物）  │        │              │            │
│  │                │                      │C7： 2㎡    │        │              │            │
│  │                │                      │  （空地）  │        │              │            │
│  │                │                      │C8： 8㎡    │        │              │            │
│  │                │                      │  （建物）  │        │              │            │
│  │                │                      │C9：28㎡    │        │              │            │
│  │                │                      │  （建物）  │        │              │            │
├─┼────────┼───────────┼──────┼────┼───────┼──────┤
│4.│128-31地號      │桃園縣八德市崁頂46-1號│D4：82㎡    │  82㎡  │被告龍昇明    │被告龍昇明  │
│  │                │                      │  （建物）  │        │              │            │
├─┼────────┼───────────┼──────┼────┼───────┼──────┤
│5.│128-31地號      │桃園縣八德市崁頂46-1號│D1：13㎡    │  61㎡  │被告黃邱麗玉  │被告黃邱麗玉│
│  │                │                      │  （空地）  │        │              │            │
│  │                │                      │D2：26㎡    │        │              │            │
│  │                │                      │  （建物）  │        │              │            │
│  │                │                      │D3：22㎡    │        │              │            │
│  │                │                      │  （雨遮）  │        │              │            │
└─┴────────┴───────────┴──────┴────┴───────┴──────┘
＊＊附表二：（訴訟費用之計算）
被告總占用面積為：637平方公尺
（計算式：128+132+234+82+61＝637）
┌──┬─────┬─────┬───────────┐
│編號│被告      │負擔比例  │備註                  │
├──┼─────┼─────┼───────────┤
│一  │黃玉美    │128/637   │                      │
│    │周富      │          │                      │
├──┼─────┼─────┼───────────┤
│二  │張春男    │132/637   │                      │
│    │張修桂    │          │                      │
├──┼─────┼─────┼───────────┤
│三  │朱斌      │234/637   │                      │
├──┼─────┼─────┼───────────┤
│四  │龍昇明    │84/637    │                      │
├──┼─────┼─────┼───────────┤
│七  │黃邱麗玉  │61/637    │                      │
└──┴─────┴─────┴───────────┘
＊＊ 附表三：（假執行、免為假執行之擔保）
┌───┬────┬─────┬─────────────┬──────────────┐
│編號  │主文項次│被告      │原告為假執行應供擔保之金額│被告免為假執行應供擔保之金額│
│      │        │          │（新台幣）                │（新台幣）                  │
├───┼────┼─────┼─────────────┼──────────────┤
│一之一│第一項  │黃玉美    │584,533元                 │753,600元                   │
│      │第二項  │周富      │                          │                            │
├───┼────┼─────┼─────────────┼──────────────┤
│一之二│第三項  │周富      │到期部分每期256元         │到期部分每期768元           │
├───┼────┼─────┼─────────────┼──────────────┤
│二之一│第四項  │張春男    │602,800元                 │1,808,400元                 │
│      │第五項  │張修桂    │                          │                            │
├───┼────┼─────┼─────────────┼──────────────┤
│二之二│第六項  │張修桂    │到期部分每期264元         │到期部分每期792元           │
├───┼────┼─────┼─────────────┼──────────────┤
│三之一│第七項  │朱斌      │1,068,600元               │3,205,800元                 │
├───┼────┼─────┼─────────────┼──────────────┤
│三之二│第八項  │朱斌      │到期部分每期468元         │到期部分每期1404元          │
├───┼────┼─────┼─────────────┼──────────────┤
│四之一│第九項  │龍昇明    │374,467元                 │1,123,400元                 │
├───┼────┼─────┼─────────────┼──────────────┤
│四之二│第十項  │龍昇明    │到期部分每期164元         │到期部分每期492元           │
├───┼────┼─────┼─────────────┼──────────────┤
│五之一│第十一項│黃邱麗玉  │278,567元                 │835,700元                   │
├───┼────┼─────┼─────────────┼──────────────┤
│五之二│第十二項│黃邱麗玉  │到期部分每期122元         │到期部分每期366元           │
└───┴────┴─────┴─────────────┴──────────────┘
＊＊附圖：

司法院資訊處製作；財團法人民間司法改革基金會備份。
